臺灣高雄地方法院民事判決　　　　　　 99年度簡上字第163號
上　訴　人　郭麗月
訴訟代理人　李明益律師
被上 訴 人　李江裕
訴訟代理人　林石猛律師
　　　　　　林岡輝律師
　　　　　　李依婷律師
上當事人間清償債務事件，上訴人對於本院鳳山簡易庭於民國99
年2月26日所為98年度鳳簡字第1184號第一審判決，提起上訴，
並減縮起訴之聲明，本院於民國100年2月24日言詞辯論終結，判
決如下：
    主  文
原判決關於駁回上訴人後開第二項之訴部分，並該部分訴訟費用
之裁判，均廢棄。
被上訴人應給付上訴人新台幣貳拾萬元及自民國九十八年十月二
十八日起至清償日止，按週年利率百分之五計算之利息。
其餘上訴駁回。
第一、二審訴訟費用，由被上訴人負擔五分之二，其餘由上訴人
負擔。
    事實及理由
壹、程序部分：
    按對於簡易程序之第一審裁判，得上訴或抗告於管轄之地方
    法院，其審判以合議行之。當事人於前項上訴程序，為訴之
    變更、追加或提起反訴，致應適用通常訴訟程序者，不得為
    之。第1 項之上訴及抗告程序，準用第434 條第1 項、第43
    4 條之1 及第3 編第1 章、第4 編之規定；訴之變更或追加
    ，非經他造同意，不得為之。但第255 條第1 項第2 款至第
    6 款情形，不在此限；訴狀送達後，原告不得將原訴變更或
    追加他訴。但請求之基礎事實同一、擴張或減縮應受判決事
    項之聲明者，不在此限，民事訴訟法第436 條之1 、第446
    條第1 項及第255 條第1 項第2 款、第3 款分別定有明文。
    查本件上訴人於原審係本於消費借貸之法律關係，請求被上
    訴人給付新台幣（下同）50萬元及其利息，嗣於本院審理中
    ，追加不當得利之法律關係，並減縮起訴之請求為30萬元。
    被上訴人固同意減縮起訴請求部分，惟對訴之追加部分則不
    予同意（見本院卷第170 頁），然該追加請求之不當得利之
    法律關係，與原請求均係本於同一帳戶款項存匯（詳下述）
    之基礎事實，揆諸前開說明，上訴人此部分追加之訴，自屬
    合法，應予准許。
貳、實體部分：
一、上訴人起訴主張：被上訴人自民國93年1 月起即陸續向上訴
    人借款，經上訴人親自至陽信商業銀行旗山分行，分別於96
    年1 月15日、同年月31日及同年3 月14日以現金存款並各匯
    款新台幣（下同）2 萬元、2 萬元及16萬元合計20萬元至被
    上訴人開設於萬泰商業銀行北高雄分行、帳號000000000000
    號帳戶（下稱系爭帳戶）內。另上訴人於95年11月8 日亦匯
    款10萬元至系爭帳戶內，合計被上訴人共借款30萬元。惟被
    上訴人至今未清償系爭借款，迭經上訴人催討均未置理。為
    此，爰依消費借貸之法律關係提起本訴，並於原審聲明：(一)
    被上訴人應給付上訴人30萬元，及自起訴狀繕本送達翌日起
    至清償日止，按週年利率5 ％計算之利息（上訴人於原審原
    係請求被上訴人給付50萬元及其利息，嗣於本院減縮應受判
    決事項聲明如上述）；(二)願供擔保，聲請准予宣告假執行。
二、被上訴人則以：上訴人提出之95年11月8 日萬泰商業銀行北
    高雄分行10萬元之存款憑條，時間已久，已不復記憶，但並
    非向上訴人支借之款項。又上訴人提出之96年1 月15日及96
    年3 月14日分別為2 萬元及16萬元之陽信商業銀行匯款申請
    書，乃被上訴人為節省手續費，而將各該筆金額交由上訴人
    轉帳存入被上訴人之自己帳戶，亦非向上訴人借貸而來；至
    上訴人提出另筆陽信商業銀行2 萬元之匯款申請書，因被上
    訴人並未曾向上訴人借款，已無印象，此筆金額亦非被上訴
    人所借。是以，兩造並無消費借貸契約存在，原告應就消費
    借貸關係之成立負舉證責任等語，資為抗辯，並於原審聲明
    ：(一)駁回上訴人之訴；(二)如受不利判決，願供擔保聲請准予
    免為假執行。
三、原審經審理結果，為上訴人敗訴之判決，上訴人不服，提起
    上訴，補陳：縱上訴人所提證據不能證明兩造間成立消費借
    貸關係，惟上開款項進入被上訴人所有之系爭帳戶為事實，
    被上訴人無法律上原因受有利益，致上訴人受有損害，上訴
    人亦得依不當得利之法律關係請求被上訴人如數給付，並於
    本院聲明：(一)原判決廢棄；(二)被上訴人應給付上訴人30萬元
    ，及自起訴狀繕本送達之翌日起至清償日止，按週年利率5
    ％計算之利息。被上訴人則於本院補陳：縱上訴人得依不當
    得利之法律關係請求，亦應就不當得利請求權成立之要件事
    實，負舉證責任，上訴人未能證明，所請自無理由等語，並
    於本院聲明：上訴駁回。
四、下列事項為兩造所不爭執，依民事訴訟法第280 條第1 項、
    第279條第1項規定，堪信為真實：
  (一)上訴人於96年1 月15日、96年1 月31日、96年3 月14日分別
    匯款2 萬元、2 萬元、16萬元，合計20萬元至被上訴人所有
    在萬泰商業銀行開設之系爭帳戶內（見本院卷第第169 頁）
    。
  (二)於95年11月8 日有10萬元存入系爭帳戶內（見本院卷第169
    頁）
五、本件之爭點：
  (一)兩造是否有消費借貸關係存在？
  (二)被上訴人是否應負不當得利之返還義務？如被上訴人有給付
    義務，上訴人得請求之金額為若干？
六、得心證之理由：
  (一)兩造是否有消費借貸關係存在？
    1.按稱消費借貸者，於當事人間必本於借貸之意思合致，而
      有移轉金錢或其他代替物之所有權於他方之行為，始得當
      之。是以消費借貸，因交付金錢之原因多端，除有金錢之
      交付外，尚須本於借貸之意思而為交付，方克成立。倘當
      事人主張與他方有消費借貸關係存在者，自應就該借貸意
      思互相表示合致及借款業已交付之事實，均負舉證之責任
      ，其僅證明有金錢之交付，未能證明借貸意思表示合致者
      ，仍不能認為有該借貸關係存在。
    2.依前述不爭執事項所載，本件上訴人主張之4 筆借款，僅
      能證明於96年1 月15日、96年1 月31日、96年3 月14日分
      別匯款2 萬元、2 萬元、16萬元；另於95年11月8 日有10
      萬元存入被上訴人所有之系爭帳戶內，但雙方未書立借據
      ，被上訴人亦否認有借貸關係，則依上開款項流動情形，
      已難證明兩造間確有消費借貸之合意，且除上開事證，並
      無其他證據可供佐參，是上訴人主張上開4 筆款項係因被
      上訴人借貸而交付等語，應認未盡舉證之責，尚不能遽予
      採信，從而，上訴人依消費借貸之法律關係，請求被上訴
      人給付30萬元之借款，即非有據。
  (二)被上訴人是否應負不當得利之返還義務？如被上訴人有給付
    義務，上訴人得請求之金額為若干？
    1.按當事人主張有利於己之事實，就其事實有舉證之責任。
      但法律別有規定，或依其情形顯失公平者，不在此限，民
      事訴訟法第277 條定有明文。申言之，主張不當得利請求
      權存在之當事人，對於不當得利請求權成立此一有利於己
      之要件事實，自應負舉證責任，即應證明他方係無法律上
      之原因而受利益，致其受有損害。惟關於不當得利之無法
      律上原因之消極要件事實，本質上難以直接證明，僅能以
      間接方法證明之。因此，倘主張權利者對於他方受利益，
      致其受有損害之事實已為證明，他造就其所抗辯之原因事
      實，除有正當事由（如陳述將使其受到犯罪之追訴等），
      應為真實完全及具體之陳述，以供主張權利者得據以反駁
      ，俾法院憑以判斷他造受利益是否為無法律上原因。如他
      造違反上開義務時，法院應於判決時依全辯論意旨斟酌之
      （最高法院98年度台上字第391 號判決意旨參照）。
    2.本件就上訴人主張之上開4 筆借款，其中於95年11月8 日
      有1 筆10萬元之款項存入系爭帳戶內，固為兩造所不爭執
      ，堪信為真。惟被上訴人抗辯與上訴人間並無金錢借貸往
      來，或屬與訴外人黃金月間借貸往來之款項，與被上訴人
      無關等語（見本院卷第174 頁背面）。經查，上訴人主張
      上開存入系爭帳戶之10萬元款項，本院向萬泰商業銀行函
      調相關匯款單及存款資料結果，據覆稱僅有存款憑條而無
      匯款申請書，此有萬泰商業銀行99年8月13日、同年8月26
      日之函文2紙在卷可憑（見本院卷第110頁、第114頁）。
      而觀其檢附之存款憑條所載（見本院卷第111頁），除得
      確認上開日期有10萬元現金存入被上訴人所有之系爭帳戶
      內外，尚無法證明該款項係上訴人所存入，或由上訴人所
      有之帳戶提款後存入系爭帳戶。準此以言，被上訴人固受
      有該筆10萬元款項之利益，但仍不足以證明上訴人受有損
      害，則上訴人主張被上訴人應返還該10萬元款項之不當得
      利，即屬無據。
    3.至於96年1 月15日、96年1 月31日、96年3 月14日分別匯
      款2 萬元、2 萬元、16萬元，合計20萬元至被上訴人所有
      之系爭帳戶內，此有兩造不爭執其真正之陽信商業銀行旗
      山分行96年1 月15日、96年1 月31日、96年3 月14日匯款
      申請書3 紙及系爭帳戶交易往來明細資料在卷可憑（見原
      審卷第7-9頁、本院卷第78-79頁）。關於各該款項之匯款
      原因，被上訴人雖抗辯96年1月15日之2萬元部分，係因有
      持票人要兌領被上訴人所開立之支票，故被上訴人將現金
      2萬元交與上訴人，請上訴人代為匯入系爭帳戶，以節省
      70元之手續費；另96年1月31日2萬元之匯款，則因日期已
      久而不復記憶，至於96年3月14日該筆16萬元之款項，係
      因被上訴人當日標得合會會款，加上手頭部分現金湊成整
      數後，基於節省70元手續費之原因，乃借用上訴人設於陽
      信銀行旗山分行之帳戶，由被上訴人自己填具匯款申請書
      存入系爭帳戶，該筆跡為被上訴人自己所填寫，其上行動
      電話號碼為被上訴人所有等語（見本院卷第175頁及背面
      ），然此為上訴人所否認。本院查：
      (1)依被上訴人自陳，其前與上訴人一起賣菜，且與上訴人
        之男友交情不錯，而因在旗山無帳戶，有時候家裡要用
        錢就會借用上訴人之帳戶匯款至系爭帳戶內（見本院卷
        第146頁），另觀之系爭帳戶自93年1月迄至96年4月30
        日間之全部交易明細資料（見本院卷第41- 80頁），可
        知被上訴人使用系爭帳戶頗為頻繁。準此以言，上訴人
        異地工作有相當時日，如有經常匯款需要，申辦自己帳
        戶以供存款轉帳之需，手續簡便，並無任何困難，實無
        向他人商借帳戶之必要，是上開款項是否為被上訴人向
        上訴人借用帳戶以自己金錢轉匯，已難遽信。
      (2)其次，依上開3紙匯款申請書所載（見原審卷第7-9頁）
        ，匯款人一欄均明確記載為上訴人，惟被上訴人所稱16
        萬元之該筆款項，係其自己所有，並親自填寫匯款申請
        書匯款，然匯款人仍為上訴人，則縱該匯款申請書係被
        上訴人親自填寫，亦難認該16萬元之款項係被上訴人自
        己所有。
      (3)再者，被上訴人於99年12月21日準備程序時，對該筆16
        萬元款項來源，係稱「那是貨款的錢，因為不想身上帶
        這麼多錢，才借用上訴人帳戶匯到自己帳戶內」等語（
        見本院卷第146-147頁），與上開所稱係當日標得合會
        會款，加上手頭部分現金湊成整數後，基於節省70元手
        續費之原因，而借用上訴人帳戶一節並非相合，所述尤
        可置疑。至於96年1月15日及同年月31日各2萬元匯款部
        分，被上訴人既僅表示為自己款項，非向上訴人借用等
        語，亦不得認其受有利益之法律上原因已為真實完全之
        陳述。
      (4)綜上各情以觀，上開20萬元款項無從認定係被上訴人自
        己所有，而依該3筆款項匯款申請書所示，均明載上訴
        人為匯款人，自應認係上訴人所有，被上訴人受有該20
        萬元之利益，致上訴人受有損害，洵堪認定。且依上開
        事證及兩造陳述為整體之觀察，亦無從認定被上訴人受
        有該20萬元之利益有正當之法律上原因。準此，上訴人
        依不當得利之法律關係，請求被上訴人給付此部分款項
        ，即有憑據。
七、綜上所述，上訴人於96年1月15日、96年1月31日、96年3 月
    14日分別匯款2萬元、2萬元、16萬元，合計20萬元進入系爭
    帳戶，被上訴人係無法律上原因受有利益，致上訴人受有損
    害，則上訴人依不當得利之法律關係請求被上訴人給付20萬
    元，及自起訴狀繕本送達（見原審卷第14頁送達證書）之翌
    日即98年10月28日起至清償日止，按週年利率5％計算之利
    息，為有理由，應予准許。至於95年11月8日存入系爭帳戶
    10  萬元部分，上訴人未能證明兩造間有借貸之合意，亦無
    從認定係上訴人所有款項所存入，則上訴人依消費借貸及不
    當得利之法律關係，請求被上訴人如數給付，均屬無據，應
    予駁回。原審就上開應准許部分，為上訴人敗訴之判決，尚
    有未洽，上訴意旨指摘此部分判決不當，求予廢棄改判，為
    有理由；至上開不應准許部分，原審為上訴人敗訴之判決，
    即無不當，上訴意旨猶執陳詞，提起上訴，指摘原審此部分
    判決不當，求予廢棄，非有理由，此部分上訴應予駁回。
八、本件事證已明，兩造其餘攻擊防禦或舉證方法，核與判決結
    論不生影響，無庸逐一論述，附此敘明。
九、據上論結，本件上訴為一部有理由，一部無理由，依民事訴
    訟法第436 條之1 第3 項、第449 條第1 項、第450 條、第
    79條，判決如主文。
中    華    民    國   100    年    3     月    7     日
                  民事第三庭  審判長法  官  朱玲瑤
                                    法  官  洪能超
                                    法  官  李嘉益
以上正本證明與原本無異。
本件不得上訴。
中    華    民    國   100    年    3     月    8     日
                                    書記官  陳瓊芳